【裁判字號】    96,重訴,131
【裁判日期】    971231
【裁判案由】    拆屋還地
【裁判全文】
臺灣板橋地方法院民事判決             96年度重訴字第131號
原      告  甲○○
            己○○
            乙○○
共      同
訴訟代理人  沈志成律師
            蕭仁杰律師
複  代理人  丙○○律師
被      告  丁○○
            戊○○○
共      同
訴訟代理人  陳佳瑤律師
複  代理人  李育敏律師
            林盛煌律師
            鄭佑祥律師
參  加  人  莊何雪
            壬○○
            庚○○○
            辛○○○
共      同
訴訟代理人  蔡慧玲律師
            龍毓梅律師
上列當事人間請求拆屋還地事件，本院於民國97年12月15日言詞
辯論終結，判決如下：
    主  文
原告之訴及假執行之聲請均駁回。
訴訟費用及參加訴訟費用均由原告負擔。
    事實及理由
壹、程序方面
    按就兩造之訴訟有法律上利害關係之第三人，為輔助一造起
    見，於該訴訟繫屬中，得為參加，民事訴訟法第58條第1 項
    定有明文。該條項所稱有法律上利害關係之第三人，係指第
    三人在私法或公法上之法律關係或權利義務，將因其所輔助
    之當事人受敗訴判決有致其直接或間接影響之不利益，倘該
    當事人獲勝訴判決，即可免受不利益之情形而言，且不問其
    敗訴判決之內容為主文之諭示或理由之判斷，祇須其有致該
    第三人受不利益之影響者，均應認其有輔助參加訴訟之利益
    而涵攝在內，以避免裁判歧異及紛爭擴大或顯在化（最高法
    院94年度台抗字第1183號裁判意旨參照）。本件原告主張其
    於民國93年間經過法院拍定取得系爭土地之所有權，被告無
    權占用系爭土地興建房屋，侵害原告之所有權，起訴請求被
    告拆屋還地等語。惟參加人主張其等係系爭房屋之所有人，
    本件訴訟將涉及參加人之房屋是否遭拆除，對參加人自有利
    害關係，且被告與參加人之間就系爭房屋之所有權歸屬亦有
    另案訴訟中等語，有參加人提出之建造執照、使用執照、建
    物登記謄本等可參，是參加人對本件訴訟有法律上之利害關
    係，其聲請參加訴訟，核無不合，應予准許，先予敘明。
貳、實體方面
一、原告起訴主張：
（一）原告甲○○、己○○及乙○○等3 人於93年9 月16日經由
      法院拍賣程序而買受台北縣三重市○○段1748、1869、18
      70及1871地號等4 筆土地，原告等3 人並於94年3 月16日
      至台北縣三重地政事務所辦理所有權登記完畢。75年間參
      加人辛○○○、庚○○○、壬○○及莊何雪等4 人在系爭
      1748地號土地上興建門牌編號為三重市○○街臨151 號之
      房屋乙棟（面積為327.27平方公尺），然該建物於完工後
      不久即遭拆除，並由被告丁○○在系爭1748及1869地號等
      兩筆土地上蓋滿違章之建物，嗣被告丁○○將上開已不存
      在之三重市○○街臨151 號房屋之稅籍名義人登記為其妻
      即被告戊○○○名下，參加人辛○○○等人則於93年12月
      16 日 持舊有之文件向三重地政事務所為第一次所有權之
      登記。系爭土地上違章建物確係被告丁○○所出資興建，
      依法應由丁○○原始取得，參加人辛○○○等人所登記之
      房屋，及以戊○○○為稅籍名義人之房屋均已不存在，而
      被告丁○○嗣後另在系爭土地上興建之違章建物，並無任
      何權源，就被告丁○○在1869地號上興建之建物業已向鈞
      院訴請被告丁○○應拆屋還地，該案件並經鈞院以94年度
      訴更字第12號民事判決原告勝訴確定在案，惟被告迄今仍
      拒不拆除系爭1748號土地上之建物並將該土地返還予原告
      。
（二）按所有人對於無權占有或侵奪其所有物者，得請求返還之
      。對於妨害其所有權者，得請求除去之，民法第767 條定
      有明文。本件被告丁○○無權占有原告等3 人所有之系爭
      土地，爰依前揭規定請求被告將其於系爭1748地號土地上
      之違建物拆除後，並將所占之土地返還予原告。退步言，
      倘鈞院認系爭門牌編號為台北縣三重市○○街臨151 號之
      房屋仍屬存在，惟被告戊○○○亦無使用系爭1748地號土
      地之合法權源，此依民法第767 條之規定，原告自有權請
      求其拆屋還地而無疑。
（三）本件系爭土地原為參加人辛○○○等人所有，而系爭房屋
      所有權係由被告丁○○原始取得，故系爭土地與房屋從未
      同屬於一人所有，與民法第425 條之1 第1 項之規定要件
      不合，被告自不得主張就係爭土地推定有租賃關係存在。
      又查被告及參加人辛○○○等4 人於75年1 月27日向台北
      縣政府工務局申請核發臨時建築使用許可證時，台北縣政
      府工務局認系爭建物之使用期限僅為3 年，渠等遂簽具3
      年後自動拆除之切結書，該臨時建物使用許可證於78 年1
      月27日屆滿後，即已不得再為使用，顯見系爭建物之使用
      期限已屆滿而應予拆除。縱有被告所稱依民法第425 條之
      1 規定，應推定兩造間有租賃關係之存在，惟該租賃關係
      亦已因房屋使用期限屆滿而消滅。又查系爭台北縣工務局
      75重臨使字第009 號使用執照上之建物為金屬建造，依財
      政部賦稅署頒布之固定資產耐用年數表所載，其最長耐用
      年限亦僅為20年，而系爭臨時使用執照上之建物迄今已有
      22年，明顯超過其使用期限，此依上開民法第425 條之1
      規定之反面解釋，縱兩造間存有租賃關係，惟該租賃關係
      亦因房屋之使用年限屆至而已不存在。
（四）被告雖提出被證19（即辛○○○、莊何雪、庚○○○、壬○○、黃榮椿及丁○○於74年7 月28日簽訂之合作開發攤
      販集中場契約書及莊何雪、庚○○○及丁○○於81年12月
      29日簽訂之租賃契約書）、被證20（按即辛○○○及壬○○系爭1748地號土地租金清單明細及庚○○○1748地號租
      金）、被證21（丁○○、王銓榮及廖煌銓之合作投資協議
      書）及被證23（正豐化學股份有限公司〈下稱正豐公司〉
      、廖煌銓及丁○○簽訂之協議書）等文書為證，惟系爭
      1748地號土地所有權迭有變動，辛○○○早於77年3 月24
      日即將其系爭土地之持分讓與林朝明，已非系爭土地所有
      權人，依常理被告丁○○根本不可能支付辛○○○77年3
      月24日至78年10月31日之租金，此足證被告丁○○所提出
      之系爭土地租金清單明細不實。又由上開被證19所載，足
      證參加人莊何雪及庚○○○出租系爭土地予被告丁○○時
      ，並未經全體共有人之同意，上開租約應屬無效。退萬步
      言，倘鈞院仍認被告丁○○與莊何雪及庚○○○於81年12
      月29日簽訂之租賃契約為有效，惟該契約係定期租賃契約
      ，依法於83年12月31日租期屆滿後亦應已消滅。另有關被
      告又主張其於正豐公司取得系爭土地後，即依當時民法第
      425 條之規定，向正豐公司主張租賃契約仍存在，並於84
      年4 月1 日簽訂有合作協議，足證其與正豐公司有租賃關
      係存在乙節，惟查被告就系爭土地之定期租賃契約早於83
      年12月31日期間屆滿而消滅，此根本與民法第425 條買賣
      不破租賃原則無涉，被告關此主張，依法實無理由。另由
      被告與第三人廖煌銓及正豐公司於84年4 月1 日簽訂之合
      作協議書條文觀之，縱認被告丁○○縱與正豐公司就系爭
      土地存有租賃關係，亦已於84年4 月1 日雙方另立合作改
      建契約，合意終止雙方之租賃關係，故被告丁○○於系爭
      土地上確已無租賃關係存在而無疑。倘鈞院認被告與正豐
      公司有不定期租賃契約存在，惟該租約並未經公證，且為
      不定期之租賃，依最高法院95年度台上字第521 號判決之
      見解，被告亦不得依民法第425 條第1 項之規定，對原告
      主張租賃關係存在。又系爭土地之拍賣公告上並未註明有
      租賃關係存在，本件自無從適用最高法院60年台上字第46
      15號判例之餘地。爰為先位聲明：(一)被告丁○○應將其於
      坐落台北縣三重市○○段第1748地號土地上所興建之房屋
      拆除後，將所佔用之土地返還予原告。(二)原告願供擔保請
      宣告准予假執行。備位聲明：(一)被告丁○○應將其於坐落
      台北縣三重市○○段第1748地號土地上除第(二)項房屋外所
      興建之房屋拆除後，將所佔用之土地返還予原告。(二)被告
      戊○○○應將其於坐落台北縣三重市○○段第1748地號土
      地上所興建門牌編號為台北縣三重市○○街臨151 號之房
      屋，面積為327.27平方公尺拆除後，將所佔用之土地返還
      予原告。(三)原告願供擔保請宣告准予假執行。
二、被告則以：系爭門牌編號為三重市○○街臨151 號之建物係
    由丁○○於74至75年間出資興建，並與辛○○○、庚○○○
    、莊何雪、壬○○等人成立借名契約，故由丁○○原始取得
    所有權，丁○○並已於89年9 月間將門牌編號為三重市○○
    街臨151 號之建物贈與戊○○○。該建物係75年5 月即興建
    ，非拆除後重建。被告丁○○於74年起即陸續向參加人辛○○○等4 人租用台北縣三重市○○段1748、1749、1750、17
    51、1752、1753、1774、及幸福段第903 地號土地，以建屋
    開發用為市場攤販集中場，惟嗣後系爭1748地號土地之所有
    權由訴外人正豐公司取得，被告即依當時民法第425 條之規
    定，向正豐公司主張租賃契約仍存在。其後，因正豐公司亦
    有改建市場建物之計劃，故與被告商討改變租金內容及給付
    之方式，因此雙方及訴外人廖煌銓方於84年4 月1 日簽訂有
    合作協議。又被告為系爭土地之優先購買權人，原強制執行
    程序未將拍定條件以書面通知被告，故不得對抗被告。退萬
    步言，即便鈞院以為原告已取得所有權，且得對抗被告，則
    依民法第425 條第1 項規定及最高法院60年台上字第4615號
    判例，系爭租賃契約對原告而言仍然存在，被告即非無權占
    有。再者，被告原借用參加人辛○○○等4 人之名義於辛○○○等4 人之土地上興建系爭建物，則類推適用民法第425
    條之1之規定，推定在房屋得使用期限內，有租賃關係，且
    期限不受第449 條第1 項規定之限制。則系爭建物既仍在得
    使用之期限內，則被告並非無權占有，原告之訴自無理由。
    此外，被告丁○○與戊○○○間雖曾合意贈與門牌號碼台北
    縣三重市○○街151 號之房屋，惟尚未辦理所有權移轉登記
    ，且該建物現今亦非被告戊○○○所占有，而是由原告占有
    使用中，則原告訴請被告戊○○○拆屋還地，顯無理由等語
    置辯。併就原告先位聲明、備位聲明部分均聲明：(一)原告之
    訴及假執行之聲請均駁回。(二)如受不利判決，被告願供擔保
    請准免為假執行。
三、參加人則主張：坐落於系爭1748地號土地上，門牌編號為三
    重市○○街臨151 號之建物系參加人等人於75年5 月原始出
    資興建完成，且由參加人等人申請建築執照、使用執照，並
    於96年12月16日辦理第一次所有權登記完成，足見參加人等
    人確係系爭建物之所有權人。又系爭建物非但係於75年建造
    完成，且迄今仍未遭拆除，原告主張系爭建物乃事後建造云
    云，並非事實，其訴請原告拆屋還地，自無理由等語。
四、本院之判斷：
（一）按參加人得按參加時之訴訟程度，輔助當事人為一切訴訟
      行為。但其行為與該當事人之行為牴觸者，不生效力。經
      查，本件被告主張系爭建物係被告丁○○向參加人租地自
      行出資興建，被告丁○○為該建物之所有權人，嗣將該建
      物贈與被告戊○○○等節，已如前述，參加人主張系爭建
      物係參加人原始出資興建，其等乃系爭建物之所有權人一
      節，此與被告丁○○、戊○○○所為主張所有牴觸，是參
      加人此部分主張不生效力，應先敘明。
（二）系爭建物係於75年建造完成迄今？抑或是於75年建造後經
      拆除後再行重建？
      經查，原告前曾以參加人為被告起訴請求參加人就系爭土
      地上之系爭建物拆除後返還土地，該案經本院以94年度重
      訴字第262 號判決原告敗訴，復經臺灣高等法院、最高法
      院分別以95年度重上字第449 號、96年度台上字第1809號
      判決上訴駁回在案，前開案件經上訴於臺灣高等法院審理
      中，原告亦主張系爭建物已於75年間拆除重建，前經該院
      函請台北市建築師公會鑑定，台北市建築師公會於96年1
      月16日以96（十四）鑑字第0081號鑑定報告書記載：「七
      、鑑定經過及結果：1.該鋼架構造之市場房屋部分攤位經
      使用多年或有部分置換或改變裝修，會勘時僅就標的物既
      存之房屋主要柱梁及屋頂版建材分別檢視，其結構柱梁為
      鋼架造，屋頂則覆蓋大浪石綿瓦，研判其工法係屬民國70
      年代間常用之形式。2.參酌院函附件台北縣政府核發臨時
      建築使用許可證影本等資料並檢視現場鋼材鏽蝕情形、屋
      頂材料老劣化情形等資料，研判該鑑定標的物約為民國75
      年5 月間建造完成」等語，此有臺灣高等法院95年度重上
      字第449 號判決及被告提出上開鑑定報告書1 件為憑（見
      本院卷〈一〉第38-40 頁），足見系爭建物約為75年間所
      建。況且，經本院函請台北縣政府工務局勘測之結果，台
      北縣政府工務局於96年12月6 日以北工建字第0960771628
      號函覆：「一、現場勘測紀錄：1.經目視系爭建築物防空
      避難室部分：兩側牆壁及屋頂已非竣工圖標示之24公分RC
      牆與RC屋頂，現況為鐵捲門及木作天花板。... 另經比對
      前述二幅航測空照圖有關75臨使字第009 號使用執照範圍
      ，未曾有拆除行為」，有上開函文及附件在卷為憑（見上
      開卷第218-241 頁），是原告主張系爭建物並非75年間原
      始興建完成，而係興建後經拆除後再由被告丁○○自行興
      建完成云云，尚難採信為真。雖原告復主張系爭建物之深
      度、寬度、簷高均與系爭建物臨時使用許可證所附竣工圖
      之尺寸有所不同，且系爭建物在臨時使用許可證上登記為
      面積為318.93平方公尺，然從75年6 月23日航測之空照圖
      所載，並無臨時使用許可證上所載存在面積為318.93平方
      公尺之房屋存在，而係蓋滿三重市○○段1748、1749、17
      50、1753及1869號等地號土地面積約3,000 平方公尺之建
      物，益證現有之建物確與臨時使用許可證上所載之房屋不
      同云云。惟系爭建物於75年建造至今，歷經20餘年之使用
      ，經過部分翻修或增建亦屬合乎情理，縱使深度、寬度或
      簷高稍有出入，亦不能以此推論該建物曾經經過全部拆除
      再重新改建。其次，縱使空照圖未見一單獨300 餘平方公
      尺之建物，而係蓋滿約3,000 平方公尺之建物，此充其量
      僅能說明系爭地號及緊鄰地號蓋有其他違章建築使用，尚
      不能以此推論系爭建物與臨時使用許可證上所載之房屋不
      同。
（三）被告丁○○興建系爭建物係租用基地建築或是無權占用基
      地建築？
      原告主張被告丁○○係無權占用系爭土地興建建物一節，
      此為被告所否認，查坐落台北縣三重市○○段第1748、
      1749、1750、1751、1752、1753及1774等地號土地上物之
      溪美攤販臨時集中市場建物，係被告丁○○承租土地並出
      資以參加人辛○○○、庚○○○、莊何雪及壬○○等4人
      名義為起造人所興建等情，有被告所提出由參加人辛○○○出具之證明書影本1 紙在卷為憑（見上開卷第183 頁）
      。又被告丁○○曾於74年7 月28日與參加人訂立「合作開
      發攤販集中市場契約書」，約定由參加人提供系爭土地作
      為發攤販集中場用地，被告丁○○則應按月給付租金，租
      賃期限2 年，租期屆滿被告丁○○決定不續租時應於30
      天內清（遷）除所有攤販將用地恢復原狀退還參加人，此
      有被告所提出之合作開發攤販集中市場契約書之影本1 份
      在卷可稽（見上開卷第189 頁）。可見系爭建物確係被告
      丁○○向參加人租地興建。雖原告主張系爭租約未經全體
      所有人同意云云，惟此乃該租約對其他共有人不生效力之
      問題，並非原告可逕自主張該租約無效。
（四）被告丁○○所興建系爭建物就原告所有系爭1748地號土地
      有無租賃關係存在？
      原告雖又主張：倘認被告丁○○與參加人於81年12月29日
      簽訂之租賃契約為有效，惟該契約係定期租賃契約，依法
      於83年12月31日租期屆滿後亦應已消滅云云。惟被告丁○○辯稱：嗣後系爭1748地號土地由訴外人正豐公司取得所
      有權後，被告即依當時民法第425 條之規定，向正豐公司
      主張租賃契約仍存在，其後，因正豐公司亦有改建市場建
      物之計劃，故與被告商討改變租金內容及給付之方式，因
      此雙方及訴外人廖煌銓方於84年4 月1 日簽訂有合作協議
      等語，此有被告提出之協議書1 份在卷為憑（見上開卷第
      198-199 頁），原告未能舉證被告丁○○與參加人所訂上
      開租賃契約於83年12月31日租期屆滿後，參加人等有即為
      向被告丁○○表示反對之意思表示，原告主張上開租賃契
      約於83年12月31日因租期屆滿而消滅云云，實屬無據。又
      原告主張被告丁○○與訴外人正豐公司於84年4月1日簽訂
      合作改建契約，表示被告丁○○與訴外人正豐公司合意終
      止雙方之租賃關係云云，亦乏證據加以佐證，均無足採。
      應認被告丁○○與訴外人正豐公司就系爭建物使用1748地
      號土地部分應存在有不定期之租賃關係。原告既然繼受取
      得系爭土地之所有權，系爭土地於拍賣並未除去被告丁○○之租賃契約，該租賃契約自應對原告發生效力。
（五）本件就原告與被告丁○○之間不定期租賃契約之效果，應
      適用修正前或現行民法第425條加以規範？
      按民法債編施行法第24條第1 項規定：民法債編施行前所
      定之租賃契約，於施行後，其效力依民法債編之規定。係
      針對19年5 月7 日民法債編施行前所定租賃契約之效力規
      定，其於民法債編施行後修正前（即19年5 月7 日至89年
      5 月7日之間）所定之租賃契約並無適用餘地。故在上開
      期間內所定之租賃契約，民法債編施行法並無特別規定，
      自應依民法債編施行法第1 條後段不適用修正施行後之規
      定。原審本此見解，認系爭基地租賃契約係在民法債編施
      行後修正施行前之84年12月10日訂立，故於民法債編修正
      施行後之94年5 月間雖由上訴人取得系爭土地所有權，但
      仍應適用民法債編施行法第1 條後段不溯及既往原則，依
      修正前民法第425 條買賣不破租賃之規定，認該基地租賃
      契約繼續有效存在。此有最高法院96年台上字第976 號判
      決可資參照。查本件租賃契約係在該次民法債編修正施行
      前所訂立，雖原告於修正施行後取得系爭土地所有權，惟
      仍應適用民法債編施行法第1 條後段不溯及既往原則，依
      修正前民法第425 條之規定，認該基地租賃契約繼續有效
      存在。原告主張依現行民法第425 條第1 項之規定，該租
      賃關係不存在，尚無可採。
（六）既然被告丁○○係向參加人租用基地興建系爭房屋，縱使
      被告丁○○興建之範圍有超出原台北縣政府工務局核發臨
      時建築使用許可證許可之範圍，惟此僅係被告丁○○所建
      建物是否屬於違章建築，是否得依相關法定登記所有權之
      問題，尚不能認被告丁○○係無權占用系爭土地。而系爭
      租用基地契約為不定期租賃契約，且對原告繼續有效存在
      ，已如前述，則原告訴請被告應將坐落台北縣三重市○○
      段第1748地號土地上所興建之房屋拆除後，將所占用之土
      地返還予原告，自無理由，不應准許。
（七）原告先位之訴既無理由，本院自應就備位之訴予以審酌：
      查被告雖不爭執被告丁○○於89年間將坐落系爭1748地號
      土地上、建號為台北縣三重市○○街臨151 號之房屋贈與
      被告戊○○○之事實，該建物原始起造人為被告丁○○，
      其將處分權讓與被告戊○○○，戊○○○亦得承受其前述
      權源而主張有權占有。又被告丁○○抗辯系爭建物係被告
      丁○○占有使用，是原告起訴請求被告戊○○○應將其於
      坐落台北縣三重市○○段第1748地號土地上所興建門牌編
      號為台北縣三重市○○街臨151 號之房屋，面積為327.27
      平方公尺拆除後，將所佔用之土地返還予原告，自無理由
      。另原告訴請被告丁○○應將其餘坐落台北縣三重市○○
      段第1748地號土地上之房屋拆除後，將所佔用之土地返還
      予原告，亦屬無據，不能准許。
五、綜上所述，系爭建物係被告丁○○於75年間向參加人租地建
    築，依修正前民法第425 條買賣不破租賃之規定，該基地租
    賃契約對於原告仍繼續有效存在，被告丁○○自非無權占用
    系爭土地。而系爭建物為被告丁○○原始起造取得所有權，
    並且由被告丁○○占有使用中，原告爰依民法第767 條之規
    定，先為聲明或備位聲明請求被告等將系爭土地上之建物拆
    除，並將無權占有之土地返還予原告，均無理由，應予駁回
    。原告之訴既經駁回，其假執行之聲請即失所附麗，應併予
    駁回。
六、本件事證已臻明確，兩造其餘攻擊防禦方法及所提之證據，
    核與判決結果無影響，毋庸一一論述，附此敘明。
七、結論：原告之訴為無理由，依民事訴訟法第78條、第86條第
    1 項但書，判決如主文。
中    華    民    國    97    年    12    月    31    日
                  民事第二庭    法  官  連育群
以上正本係照原本作成
如對本判決上訴，須於判決送達後20日內向本院提出上訴狀
中    華    民    國    97    年    12    月    31    日
                            書記官  蕭佩宜


司法院資訊處製作；財團法人民間司法改革基金會備份。
